---
title: "Armando TF curso"
author: "Guillermo Quina y Soledad González Alvarisqueta"
date: "2025-03-05"
output: html_document
---

```{r setup, include=FALSE}
knitr::opts_chunk$set(echo = TRUE)
```

## 

# **Trabajo Práctico Final**

En el siguiente informe, presentamos un análisis de la precariedad del mercado de trabajo en Argentina en la actualidad, de acuerdo con el análisis de la Encuesta Permanente de Hogares que publica el INDEC, a partir de los datos del tercer trimestre de 2024.

## **Selección de encuesta**

```         
Elegir una encuesta de hogares relevada por el instituto nacional de 
estadística oficial de algún país. *(Se puede elegir un país que esté en el 
repositorio del proyecto Precariedad Mundial)*.
```

*Seleccionamos la EPH de Argentina para el tercer trimestre de 2024. Dicha selección se debe a que el tercer trimestre minimiza los efectos estacionales sobre el mercado de trabajo, en tanto el año 2024 es el último disponible para dicho período.*

*El procesamiento de los datos se llevó a cabo mediante el programa RStudio. Para ello, se conformó una base de datos con variables básicas (sexo, edad, región, etcétera) y otras específicas relacionadas con la dimensión laboral (condición de ocupación, multiempleo, cantidad de horas trabajadas, etcétera).*

```{r}

## PRIMER PASO, CARGAMOS LAS BIBLIOTECAS QUE UTILIZAREMOS PARA PROCESAR, CREAR TABLAS, GRÁFICOS Y TABLETROS

library(tidyverse)
library(openxlsx)
library(eph)
library(scales)
library(dplyr)
library(knitr)
library(kableExtra)
library(htmltools)
library(writexl)
library(ggplot2)
library(flexdashboard)
library(plotly)
library(janitor)



## SEGUNDO PASO: ELEGIMOS UNA BASE DE DATOS (EPH, TERCER TRIMESTRE 2024) Y LA LEVANTAMOS CON EL PAQUETE EPH, A EFECTOS DE GENERAR UNA BASE DE DATOS SEGUN LAS VARIABLES QUE HEMOS PLANTEADO CONSIDERAR PARA TRABAJAR CON LA TEMÁTICA DE PRECARIEDAD.

variables <- c("CODUSU","NRO_HOGAR","COMPONENTE","ANO4","TRIMESTRE", "REGION", "AGLOMERADO", "CH03","CH04","CH06","ESTADO","CAT_OCUP","CAT_INAC", "PP03C", "PP03I", "PP04A", "PP04B_COD", "PP05H", "PP07H","P21","P47T","PONDERA","PP04D_COD","PP04C", "PP06E", "PP07A","PP07C","PP05B2_ANO","PP04B3_ANO","PP07E","NIVEL_ED","PONDIIO","PP04C","PP03G","PP3E_TOT")

eph_2024_t3 <-eph::get_microdata(year = 2024, period = 3, vars = variables)
```

## Mercado de trabajo

**Para un primer análisis exploratorio del mercado de trabajo identificamos los totales de la base según sexo, rangos etarios, condición y tipo de ocupación, nivel educactivo y percepción de ingresos.**

"Tabla_edad_y_sexo.html"

"Tabla_Cat_Ocup_Niv_Ed.html"

"Tabla_perceptores_region.html"

"Tabla_perceptores_edad.html"

```{r}

### Los grupos etarios conformados consideran especialmente la franja juvenil de la fuerza de trabajo (18 a 25 años) así como la edad jubilatoria de hombres y mujeres. 
eph_2024_t3_grupos_edad <- eph_2024_t3 %>% 
  filter(CH06 >= 10)  %>%
  mutate(Grupos_Etarios = case_when(CH06  %in%  10:17   ~ "Menores", 
                                    CH06  %in%  18:25   ~ "Adultos Jóvenes",
                        CH04 == 1 & CH06 %in% 26:65 ~ "Adultos mediana edad" ,
                        CH04 == 2 & CH06 %in% 26:60 ~ "Adultos mediana edad", 
                        CH04 == 1 & CH06 > 65 ~ "Adultos Mayores", 
                        CH04 == 2 & CH06 > 60 ~ "Adultos Mayores",
                                  is.na(CH06) ~ "No responde edad"))


eph_2024_t3_grupos_edad <- eph_2024_t3_grupos_edad %>% 
  mutate(Sexo = case_when(CH04  == 1   ~ "Varón", CH04  == 2   ~ "Mujer"))


eph_2024_t3_grupos_edad <- eph_2024_t3_grupos_edad %>% 
  mutate(Nivel_Educativo = case_when(NIVEL_ED  == 1   ~ "Primaria Incompleta",
                                 NIVEL_ED  == 2   ~ "Primaria Completa",
                                 NIVEL_ED  == 3   ~ "Secundaria Incompleta",
                                 NIVEL_ED  == 4   ~ "Secundaria Completa",
                                 NIVEL_ED  == 5   ~ "Superior Univ Incompleta",                                     NIVEL_ED  == 6   ~ "Superior Univ Completa",
                                 NIVEL_ED  == 7   ~ "Sin Instrucción"))


eph_2024_t3_grupos_edad <- eph_2024_t3_grupos_edad %>% 
  mutate(Categ_ocup = case_when(CAT_OCUP  == 1   ~ "Patrón",
                                CAT_OCUP  == 2   ~ "Cuenta propia",
                                CAT_OCUP  == 3   ~ "Obrero o empleado",
                                CAT_OCUP  == 4   ~ "Trab fam sin remun"))


Base_por_grupos_edad_y_sexo <- calculate_tabulates(base = eph_2024_t3_grupos_edad,x = "Grupos_Etarios",y = "Sexo",weights = "PONDERA",add.totals = "both")

Base_por_cat_ocup <- calculate_tabulates(base = eph_2024_t3_grupos_edad,x = "Categ_ocup",y = "Nivel_Educativo",weights = "PONDERA",add.totals = "both")

## convertimos esta última a proporciones en porcentaje:

Base_por_cat_ocup <- data.frame(
  Categ_Ocup = c("Cuenta propia", "Obrero o empleado", "Patrón", "Trab fam sin remun"),
  Primaria_Completa = c(445360, 942935, 37863, 3769),
  Primaria_Incompleta = c(140498, 216581, 11312, 3940),
  Secundaria_Completa = c(944297, 3192672, 127558, 18454),
  Secundaria_Incompleta = c(619775, 1558282, 50325, 10139),
  Sin_Instruccion = c(13904, 14338, 303, 297),
  Superior_Univ_Completa = c(648006, 2833458, 158771, 822),
  Superior_Univ_Incompleta = c(474154, 1580701, 58776, 15344),
  Total = c(3285994, 10338967, 444908, 52765))

Base_por_cat_ocup <- Base_por_cat_ocup %>%
mutate(across(Primaria_Completa:Superior_Univ_Incompleta, 
                ~ round((. / Total) * 100, 1)))

print(Base_por_cat_ocup)



##Creamos tablas para cruzar las variables edad y sexo, categoría ocupacional y nivel educativo, respectivamente

##TABLA 1

Tabla_edad_y_sexo <- kable(Base_por_grupos_edad_y_sexo, format = "html", caption = "Tabla 1: Base EPH 3er trimestre 2024 por edad según sexo", align = 'c')

Tabla_edad_y_sexo

##TABLA 2

Tabla_Cat_Ocup_Niv_Ed <- kable(Base_por_cat_ocup, format = "html", caption = "Tabla 2: Base EPH 3er trimestre 2024 por Categoría Ocupacional según nivel educativo", align = 'c')

Tabla_Cat_Ocup_Niv_Ed


##Exploramos las cantidades de perceptores de ingresos según sexo. Para ello, creamos la variable perceptor de ingresos (s_p) y la convertimos a factor. Luego la cruzaremos con las regiones de pertenencia.

eph_2024_t3_grupos_edad <- eph_2024_t3_grupos_edad %>% 
  mutate(s_p = case_when(
  CH04 == 1 & P47T > 0 ~ "Varón perceptor", 
  CH04 == 1 & P47T == 0 ~ "Varón no perceptor", 
  CH04 == 2 & P47T > 0 ~ "Mujer perceptora", 
  CH04 == 2 & P47T == 0 ~ "Mujer no perceptora", 
  P47T== -9 ~ "No responde ingresos"))

s_p_niveles <- c("Varón perceptor", "Varón no perceptor", "Mujer perceptora", "Mujer no perceptora", "No responde ingresos")

# Convertir a factor con niveles específicos
eph_2024_t3_grupos_edad$s_p <- factor(eph_2024_t3_grupos_edad$s_p, levels = s_p_niveles, labels = c("Varón perceptor", "Varón no perceptor", "Mujer perceptora", "Mujer no perceptora", "No responde ingresos"))


# Mostramos el factor

tabulation <- calculate_tabulates(base = eph_2024_t3_grupos_edad, x = "s_p",
weights = "PONDERA")


tabulationcheck <- calculate_tabulates(base = eph_2024_t3_grupos_edad, x =
"CH04", weights = "PONDERA")


REGION_niveles <- c("1", "40", "41", "42", "43", "44")


# Convertimos a factor con niveles específicos
eph_2024_t3_grupos_edad$REGION <- factor(eph_2024_t3_grupos_edad$REGION, levels = REGION_niveles, labels=c("1", "40", "41", "42", "43", "44"))

Perceptores_segun_region <- calculate_tabulates(base = eph_2024_t3_grupos_edad, x = "s_p", y = "REGION", weights = "PONDERA", add.totals="both", add.percentage="col")


Perceptores_segun_region <- Perceptores_segun_region %>% 
  rename ( "Gran Buenos Aires" = "1",
"NOA" = "40",
"NEA" = "41", 
"Cuyo" = "42", 
"Pampeana" = "43",
"Patagonia" = "44" )

eph_2024_t3_grupos_edad

##Creamos una tabla de perceptores de ingresos según sexo y región
##TABLA 3


Tabla_perceptores_region <- kable(Perceptores_segun_region, format = "html", caption = "Tabla 3:
Distribución Cruzada por Regiones y Sexo Perceptor", align = 'c')

Tabla_perceptores_region

##Creamos una tabla para explorar percepción de ingresos según grupo etario
##TABLA 4

Tabla_perceptores_grupo_etario <- calculate_tabulates(base = eph_2024_t3_grupos_edad, x = "s_p", y = "Grupos_Etarios", weights = "PONDERA", add.totals="row", add.percentage="col")

Tabla_perceptores_edad <- kable(Tabla_perceptores_grupo_etario, format = "html", caption = "Tabla 4: Distribución cruzada por Grupos Etarios y Sexo Perceptor", align = 'c')

Tabla_perceptores_edad



```

```{r}
##Guardamos las tablas creadas con kable:

save_html(Tabla_edad_y_sexo, file = "Tabla_edad_y_sexo.html")
save_html(Tabla_Cat_Ocup_Niv_Ed, file = "Tabla_Cat_Ocup_Niv_Ed.html")
save_html(Tabla_perceptores_region, file = "Tabla_perceptores_region.html")
save_html(Tabla_perceptores_edad, file = "Tabla_perceptores_edad.html")

writeLines(as.character(Tabla_edad_y_sexo), "tabla_clasificacion1.html")
writeLines(as.character(Tabla_Cat_Ocup_Niv_Ed), "tabla_clasificacion2.html")
writeLines(as.character(Tabla_perceptores_region), "tabla_clasificacion3.html")
writeLines(as.character(Tabla_perceptores_edad), "tabla_clasificacion4.html")
```

A continuación, se realiza una caracterización del mercado laboral considerando las tasas de actividad, empleo y desempleo por regiones, donde se advierte una mayor tasa de actividad en las regiones Gran Buenos Aires (49.3) y Pampeana (49.0), en tanto los menores valores de dicha tasa se encuentran en las regiones NEA (44.2) y Patagonia (44.7).

Por su parte, la tasa de actividad es notablemente mayor en varones (55.1) que en mujeres (41.9), mientras en torno a la tasa de desocupación se advierte una significativa brecha de género, en tanto resulta bastante superior en mujeres (7.9) que en varones (6.2).

Asimismo, si bien la tasa de desempleo se mantiene por debajo de los 8 puntos porcentuales, e incluso en algunas regiones (Cuyo y Noroeste) es menor a 5%, el corte por grupos etarios muestra que el segmento de adultos jóvenes (18 a 25 años) más que duplica estos valores de desocupación, alcanzando un 18.5%.

"Tabla_Mercado_Trabajo.html"

"Tabla_Mercado_trabajo_sexo.html"

"Tabla_Mercado_trabajo_edades.html"

"Tabla_Mercado_trabajo_regiones.html"

```{r}
##Caracterización del mercado laboral


Mercado_trabajo <- eph_2024_t3_grupos_edad %>% group_by(REGION) %>% 
summarize( 
población = sum(PONDERA, na.rm = TRUE), 
Ocupados = sum(PONDERA[ESTADO == 1], na.rm = TRUE),
desempleo_total = sum(PONDERA[ESTADO == 2], na.rm = TRUE),
PEA = Ocupados + desempleo_total,
PEI = población - PEA,
Tasa_actividad = round((PEA / población) * 100,1), 
Tasa_empleo = round((Ocupados / población)* 100,1),
Tasa_desocupados = round((desempleo_total / PEA) * 100,1) )


Mercado_trabajo_sexo <- eph_2024_t3_grupos_edad %>% group_by(Sexo) %>% 
summarize( población = sum(PONDERA, na.rm = TRUE), 
Ocupados = sum(PONDERA[ESTADO == 1], na.rm = TRUE), 
desempleo_total = sum(PONDERA[ESTADO == 2], na.rm = TRUE), 
PEA = Ocupados + desempleo_total, 
PEI = población - PEA,
Tasa_actividad = round((PEA / población) * 100,1), 
Tasa_empleo = round((Ocupados / población)* 100,1),
Tasa_desocupados = round((desempleo_total / PEA) * 100,1) )%>% 
ungroup()

Mercado_trabajo_sexo

Mercado_trabajo_edades <- eph_2024_t3_grupos_edad %>% group_by(Grupos_Etarios) %>%
summarize( población = sum(PONDERA, na.rm = TRUE), 
Ocupados = sum(PONDERA[ESTADO == 1], na.rm = TRUE), 
desempleo_total = sum(PONDERA[ESTADO == 2], na.rm = TRUE), 
PEA = Ocupados + desempleo_total, 
PEI = población - PEA, 
Tasa_actividad = round((PEA / población) * 100,1), 
Tasa_empleo = round((Ocupados / población)* 100,1),
Tasa_desocupados = round((desempleo_total / PEA) * 100,1) ) %>% ungroup()


Mercado_trabajo_Region <- eph_2024_t3_grupos_edad %>%
group_by(REGION) %>% 
summarize(población = sum(PONDERA, na.rm = TRUE), 
Ocupados = sum(PONDERA[ESTADO == 1], na.rm = TRUE), 
desempleo_total = sum(PONDERA[ESTADO == 2], na.rm =TRUE), 
PEA = Ocupados + desempleo_total,
PEI = población - PEA,
Tasa_actividad = round((PEA / población) * 100,1), 
Tasa_empleo = round((Ocupados / población)* 100,1),
Tasa_desocupados = round((desempleo_total / PEA) * 100,1) )%>%  
ungroup()

Mercado_trabajo_Region <- Mercado_trabajo_Region %>%
  mutate(REGION = case_when(
    REGION == 1   ~ "Gran Buenos Aires",
    REGION == 40  ~ "Noroeste",
    REGION == 41  ~ "Nordeste",
    REGION == 42  ~ "Cuyo",
    REGION == 43  ~ "Pampeana",  
    REGION == 44  ~ "Patagonica"
  ))

Mercado_trabajo_Region

##Generamos y guardamos las tablas en kable

Tabla_Mercado_Trabajo <- kable(Mercado_trabajo, format = "html", caption = "Tabla 5: Mercado de Trabajo", align = 'c')

Tabla_Mercado_trabajo_sexo <- kable(Mercado_trabajo_sexo, format = "html", caption = "Tabla 6: Mercado de Trabajo según sexo", align = 'c')

Tabla_Mercado_trabajo_edades <- kable(Mercado_trabajo_edades, format = "html", caption = "Tabla 7: Mercado de Trabajo según edades", align = 'c')

Tabla_Mercado_trabajo_regiones <- kable(Mercado_trabajo_Region, format = "html", caption = "Tabla 8: Mercado de Trabajo según regiones", align = 'c')

save_html(Tabla_Mercado_Trabajo, file = "Tabla_Mercado_Trabajo.html")
save_html(Tabla_Mercado_trabajo_sexo, file = "Tabla_Mercado_trabajo_sexo.html")
save_html(Tabla_Mercado_trabajo_edades, file = "Tabla_Mercado_trabajo_edades.html")
save_html(Tabla_Mercado_trabajo_regiones, file = "Tabla_Mercado_trabajo_regiones.html")

writeLines(as.character(Tabla_Mercado_Trabajo), "tabla_clasificacion5.html")
writeLines(as.character(Tabla_Mercado_trabajo_sexo), "tabla_clasificacion6.html")
writeLines(as.character(Tabla_Mercado_trabajo_edades), "tabla_clasificacion7.html")
writeLines(as.character(Tabla_Mercado_trabajo_regiones), "tabla_clasificacion8.html")

```

## Precariedad laboral

**Para avanzar en el análisis de la precariedad, creamos una variable específica para empleo precario. Partimos de considerar al total de ocupados excluyendo empleadores y trabajadores familiares sin remuneración (es decir, comprende cuenta propia y asalariados).** Incluimos ambas condiciones en empleo precario, asumiendo que la precariedad se despliega fuertemente en el cuentapropismo aunque no se iguala a éste.

```{r}

##partimos de la base originalmente creada y volvemos a crear las variables de grupo etario y nivel educativo

eph_2024_t3 <- eph_2024_t3 %>% filter(CH06 >= 10)  %>%
  mutate(Grupos_Etarios = case_when(CH06  %in%  10:17   ~ "Menores", 
                                    CH06  %in%  18:25   ~ "Adultos Jóvenes",
                                    CH06 %in% 26:39 ~ "Adultos mediana edad 1" ,
                                    CH06 %in% 40:49 ~ "Adultos mediana edad 2",
                        CH04 == 1 & CH06 %in% 50:65 ~ "Adultos mediana edad 3",
                        CH04 == 2 & CH06 %in% 50:60 ~ "Adultos mediana edad 3", 
                        CH04 == 1 & CH06 > 65 ~ "Adultos Mayores", 
                        CH04 == 2 & CH06 > 60 ~ "Adultos Mayores",
                                  is.na(CH06) ~ "No responde edad"))

eph_2024_t3 <- eph_2024_t3 %>% 
  mutate(Sexo = case_when(CH04  == 1   ~ "Varón", CH04  == 2   ~ "Mujer"))


eph_2024_t3 <- eph_2024_t3 %>% 
  mutate(Nivel_Educativo = case_when(NIVEL_ED  == 1   ~ "Primaria Incompleta",
                                 NIVEL_ED  == 2   ~ "Primaria Completa",
                                 NIVEL_ED  == 3   ~ "Secundaria Incompleta",
                                 NIVEL_ED  == 4   ~ "Secundaria Completa",
                                 NIVEL_ED  == 5   ~ "Superior Univ Incompleta",                                     NIVEL_ED  == 6   ~ "Superior Univ Completa",
                                 NIVEL_ED  == 7   ~ "Sin Instrucción"))


eph_2024_t3 <- eph_2024_t3 %>% 
  mutate(Categ_ocup = case_when(CAT_OCUP  == 1   ~ "Patrón",
                                CAT_OCUP  == 2   ~ "Cuenta propia",
                                CAT_OCUP  == 3   ~ "Obrero o empleado",
                                CAT_OCUP  == 4   ~ "Trab fam sin remun"))

## filtramos ocupados y renombramos
ocupados_2024_t3 <- eph_2024_t3 %>%
  filter(ESTADO == 1, CAT_OCUP == 3 | 2)

```

### Propuesta de medición

Definimos a la **condición de precariedad** a partir de tres indicadores: **subocupacion involuntaria, informalidad y trabajo a término.** Esto se sostiene sobre la consideración de que la condición de precariedad en la actualidad se despliega de manera heterogénea sobre las dinámicas laborales de diferentes sectores y ocupaciones, por lo cual no necesariamente se iguala con la informalidad, la temporalidad o la insuficiente carga horaria, sino que éstos son elementos combinables que, a su vez, potencian sus efectos precarios entre sí.

Consideramos **factores agravantes** al **multiempleo** y la **ocupacion en establecimientos pequeños** (1 a 6 empleados), entendiendo que en sí mismos no constituyen elementos de la precariedad laboral, pero sí agravan la situación laboral precaria cuando ésta se encuentra presente.

Determinamos **tres niveles de precariedad** en atención a reconocer una gradiente de situaciones precarias cuando se cumplen una, dos o tres condiciones (condición laboral de **precariedad leve**, condición laboral **precaria media** y condición laboral **precaria severa** ).

A su vez, reconocemos la existencia de **riesgo de precariedad** cuando aún sin haber ninguna de ellas, hay **multiempleo** u **ocupación en pequeños establecimientos** (es decir, alguno de los dos factores agravantes presente), en tanto entendemos que pueden constituir factores que representen fragilidad en la condición ocupacional de cada trabajador.

En virtud de ello, generamos variables que reflejen el cumplimiento de esas condiciones: a) multiempleo; b) tamaño de establecimiento (pequeño/mediano/grande); c) informalidad (asalariada, cuando no hay descuento jubilatorio e independiente, si la empresa no está juridicamente constituida); d) empleo de medio tiempo involuntario (menos de 35hs); e) empleo con tiempo determinado.

```{r}


ocupados_2024_t3_indicadores_prec <-ocupados_2024_t3 %>% mutate(
    multiempleo = case_when(PP03C == 1 ~ "Unica ocupacion",
                              PP03C == 2 ~ "Multiempleo",
                TRUE ~ "Ns/Nr"),
    tamanio.establec = factor(
      case_when(PP04C %in% 1:6  ~ "Pequeño",
                PP04C %in% 7:8  ~ "Mediano",
                PP04C %in% 9:12 ~ "Grande",
                PP04C %in% 99   ~ "Ns/Nr"),
      levels = c("Pequeño","Mediano","Grande","Ns/Nr")),
    descuento_jubil = case_when(PP07H == 1 ~ "Si",
                                PP07H == 2 ~ "No"),
    indepte_informal = case_when(PP06E == 3 ~ "Si",
                                 PP06E == 2 | PP06E == 1 ~ "No"),
    part.time.inv = case_when(PP3E_TOT < 35 & PP03G == 1  | PP03I == 1 ~ "Si",
                              TRUE ~ "No"),
    tiempo.determinado = case_when(PP07C ==  1 ~ "Si",
                                   TRUE ~ "No"),
    informales = case_when(PP06E == 3 | PP07H == 2 ~ "Si", PP06E < 3 | PP07H == 1 ~ "No"))

ocupados_2024_t3_indicadores_prec_filtrada <- ocupados_2024_t3_indicadores_prec %>%
  filter(!multiempleo %in% c("Ns/Nr"))
ocupados_2024_t3_indicadores_prec_filtrada
```

```{r}
## Creamos una variable que reconoce tres niveles de precariedad, donde 0 representa la ausencia de cumplimiento de signos de precariedad, 1 representa el cumplimiento de un signo, 2 de dos signos y 3 de tres signos de precariedad

ocupados_2024_t3_indicadores_prec_SIGNOS <- ocupados_2024_t3_indicadores_prec %>% 
  mutate(signos.precariedad = ifelse(is.na(informales), 0, ifelse(informales == "Si", 1, 0))+
           ifelse(is.na(part.time.inv), 0, ifelse(part.time.inv == "Si", 1 , 0))+
           ifelse(is.na(tiempo.determinado), 0, ifelse(tiempo.determinado == "Si", 1, 0)))

## Esto nos permite reconocer grupos de no precarios (valor 0), precarios leves (1), precarios (2) y precarios severos (3), que sumamos a continuación
```

```{r}

ocupados_2024_t3_precarios <- ocupados_2024_t3_indicadores_prec_SIGNOS %>% 
  group_by(signos.precariedad) %>% 
  summarise(Poblacion = sum(PONDERA))

ocupados_2024_t3_precarios

## calculamos ahora las proporciones de esto:

proporciones_precariedad_totales <- ocupados_2024_t3_precarios %>% 
  summarise(proporcion_precarios = sum(Poblacion [signos.precariedad > 0]) / sum(Poblacion),
            precariedad_leve = sum(Poblacion[signos.precariedad == 1]) / sum(Poblacion),
            precariedad_media = sum(Poblacion[signos.precariedad == 2]) / sum(Poblacion),
            precariedad_severa = sum(Poblacion[signos.precariedad == 3]) / sum(Poblacion))


##para expresarlo en porcentajes 
proporciones_precariedad_totales <- proporciones_precariedad_totales %>%
  mutate(proporcion_precarios = round (proporcion_precarios * 100, 1), precariedad_leve = round (precariedad_leve * 100,1), precariedad_media = round(precariedad_media * 100, 1), precariedad_severa = round (precariedad_severa * 100, 1))

proporciones_precariedad_totales

##Generamos y guardamos la tabla en kable


Tabla_precariedad_totales <- kable(proporciones_precariedad_totales, format = "html", caption = "Tabla 9: Precariedad total", align = 'c')

save_html(Tabla_precariedad_totales, file = "Tabla_precariedad_total.html")

writeLines(as.character(Tabla_precariedad_totales), "tabla_clasificacion9.html")



## calculamos ahora las proporciones por región:
ocupados_2024_t3_precarios_region <- ocupados_2024_t3_indicadores_prec_SIGNOS %>% 
  group_by(REGION, signos.precariedad) %>% 
  summarise(Poblacion = sum(PONDERA))

ocupados_2024_t3_precarios_region

## calculamos ahora las proporciones de esto:

proporciones_precariedad_region <- ocupados_2024_t3_precarios_region %>% 
  summarise(proporcion_precarios = sum(Poblacion [signos.precariedad > 0]) / sum(Poblacion),
            precariedad_leve = sum(Poblacion[signos.precariedad == 1]) / sum(Poblacion),
            precariedad_media = sum(Poblacion[signos.precariedad == 2]) / sum(Poblacion),
            precariedad_severa = sum(Poblacion[signos.precariedad == 3]) / sum(Poblacion))  %>% mutate(REGION = case_when(REGION  == 1   ~ "Gran Buenos Aires",
                                 REGION  == 40   ~ "Noroeste",
                                 REGION  == 41   ~ "Nordeste",
                                 REGION  == 42   ~ "Cuyo",
                                 REGION  == 43   ~ "Pampeana",  
                                 REGION  == 44   ~ "Patagonica"))
 

##para expresarlo en porcentajes 
proporciones_precariedad_region <- proporciones_precariedad_region %>%
  mutate(proporcion_precarios = round (proporcion_precarios * 100, 1), precariedad_leve = round (precariedad_leve * 100,1), precariedad_media = round(precariedad_media * 100, 1), precariedad_severa = round (precariedad_severa * 100, 1))


##Generamos y guardamos la tabla en kable

proporciones_precariedad_region

Tabla_precariedad_regiones <- kable(proporciones_precariedad_region, format = "html", caption = "Tabla 10: Precariedad regional", align = 'c')

save_html(Tabla_precariedad_regiones, file = "Tabla_precariedad_regiones.html")

writeLines(as.character(Tabla_precariedad_regiones), "tabla_clasificacion10.html")

##Ahora hacemos el gráfico de precaridad por región
##primero pasamos la tabla a modo largo con pivot longer

proporciones_precariedad_region_long <- proporciones_precariedad_region %>%
  pivot_longer(cols = starts_with("preca"),
               names_to = "variable",
               values_to = "valor")

print(proporciones_precariedad_region_long)

##luego generamos con ello un gráfico de barras
graf_preca_regiones <- ggplot(proporciones_precariedad_region_long, aes(x = REGION, y = valor, fill = variable)) +
  geom_bar(stat = "identity", position = "dodge") +
  geom_text(aes(label = round(valor, 1)), vjust = -0.5) +
  labs(title = "Indices de precariedad según regiones. Total de ocupados, Argentina, 3er trimestre 2024", 
       x = "Región", 
       y = "% precariedad") +
  theme_minimal()

graf_preca_regiones

ggsave("graf_preca_regiones.png", width = 8, height = 6)

```

## Resultados

### Generales

El primer resultado del análisis nos permite advertir una **tasa de precariedad del 43.5%**, total que se desagrega en **30.5% de precariedad leve** (un solo indicador), un **10.5% de precariedad media** (dos indicadores) y **2.5% de precariedad severa** (los tres indicadores presentes: informalidad, subocupación involuntaria y trabajo a término). Por su parte, al indagar estos datos en las diferentes regiones se advierten valores más altos de precariedad en las regiones de Noroeste (48.7%) y Cuyo (49.2%), siendo esta última región la que evidencia mayor precariedad leve, es decir, con sólo un indicador (34.6%), y la región Noroeste la que muestra el más alto índice de precariedad severa, esto es, con los tres indicadores (3.5%). A su vez, se destaca la región Patagonia con índices notoriamente más bajos de precariedad que el resto de las regiones, tanto en el total de precariedad (26.1%) como en sus variantes leve (18.9%), media (6.3%) y severa (1.0%).

"Tabla_precariedad_total.html"

"Tabla_precariedad_regiones.html"

"graf_preca_regiones.png"

Ahora bien, a estos índices entendemos conveniente complementarlos con el riesgo de precariedad (esto es, el cumplimiento de la doble condición de multiempleo y ocupación en establecimientos pequeños) entre la población no precaria. La proporción de quienes se encuentran en **riesgo de precariedad sobre la cantidad de trabajadores no precarios es de 2.9%**, siendo sensiblemente menor en la región Nordeste (2.1%) y Patagonia (1.0%).

"Tabla_riesgo_precariedad_regiones.html"

"graf_riesgo_prec_regiones.png"

```{r}
ocupados_2024_t3_no_preca <- ocupados_2024_t3_indicadores_prec_SIGNOS %>% 
  filter (signos.precariedad == 0 ) %>% mutate(REGION = case_when(REGION  == 1   ~ "Gran Buenos Aires",
                                 REGION  == 40   ~ "Noroeste",
                                 REGION  == 41   ~ "Nordeste",
                                 REGION  == 42   ~ "Cuyo",
                                 REGION  == 43   ~ "Pampeana",  
                                 REGION  == 44   ~ "Patagonica"))

ocupados_2024_t3_no_preca <- ocupados_2024_t3_no_preca %>% 
    mutate(riesgo_precariedad = ifelse (tamanio.establec == "Pequeño" & multiempleo== "Multiempleo", "sí", "no"))

          
riesgo_precariedad <- calculate_tabulates(base = ocupados_2024_t3_no_preca, x = "riesgo_precariedad", y=
"REGION", weights = "PONDERA", add.totals="col")

riesgo_precariedad

Riesgo_prec <- data.frame(
  Cuyo = c(408866, 12140),
  Gran_Buenos_Aires = c(3981282, 125384),
  Nordeste = c(342257, 7360),
  Noroeste = c(613179, 18766),
  Pampeana = c(1598820, 52004),
  Patagonica = c(346859, 3667),
  Total = c(7291263, 219321)
)

tasa_riesgo <- round(Riesgo_prec[2, ] / (Riesgo_prec[1, ] + Riesgo_prec[2, ]) * 100, 2)

Riesgo_prec <- rbind(Riesgo_prec, tasa_riesgo)

rownames(Riesgo_prec) <- c("Sin riesgo de precariedad", "Con riesgo de precariedad", "Tasa riesgo de precariedad")

Riesgo_prec_regional <- Riesgo_prec %>% slice(3)

Riesgo_prec_regional


## Guardamos la tabla con kable


Tabla_riesgo_precariedad_regiones <- kable(Riesgo_prec_regional, format = "html", caption = "Tabla 11: Riesgo de precariedad regional", align = 'c')

save_html(Tabla_riesgo_precariedad_regiones, file = "Tabla_riesgo_precariedad_regiones.html")

writeLines(as.character(Tabla_riesgo_precariedad_regiones), "tabla_clasificacion11.html")

Tabla_riesgo_precariedad_regiones

##Graficamos con Ggplot

##Primero, creamos data frame limpio desde valores de la tabla
valores_riesgo_prec_region <- data.frame(
  Region = c("Cuyo", "Gran Buenos Aires", "Nordeste", "Noroeste", "Pampeana", "Patagonica", "Total"),
  Riesgo_Precariedad = c(2.88, 3.05, 2.11, 2.97, 3.15, 1.05, 2.92)
)

##Segundo, generamos el gráfico:

ggplot(valores_riesgo_prec_region, aes(x = reorder(Region, Riesgo_Precariedad), y = Riesgo_Precariedad, fill = Region)) +
  geom_col(show.legend = FALSE) + 
  geom_text(aes(label = Riesgo_Precariedad), 
            hjust = -0.2,  
            size = 4) +  
  coord_flip() +
  labs(title = "Tasa de Riesgo de Precariedad por Región",
       x = "Región",
       y = "Tasa de Riesgo de Precariedad") +
  theme_minimal()

ggsave("graf_riesgo_prec_regiones.png", width = 8, height = 6)


```

### Precariedad agravada

Luego calculamos la incidencia de esos factores (multiempleo y ocupación en pequeños establecimientos) como agravantes de la condición de precariedad. En este caso, hemos considerado la presencia de uno u otro de ellos para dar lugar a la tasa de precariedad agravada. Así, hemos advertido que 7 de cada 10 trabajadores precarios cuentan con algún agravamiento de su condición precaria, sea por multiempleo u ocupación en establecimientos pequeños, sin evidenciar grandes diferencias en dicha proporción entre las diferentes regiones.

Tabla_precariedad_agravada_regiones.html

```{r}

ocupados_2024_t3_preca_agrav <- ocupados_2024_t3_indicadores_prec_SIGNOS %>% 
  filter (signos.precariedad > 0 ) %>% mutate(REGION = case_when(REGION  == 1   ~ "Gran Buenos Aires",
                                 REGION  == 40   ~ "Noroeste",
                                 REGION  == 41   ~ "Nordeste",
                                 REGION  == 42   ~ "Cuyo",
                                 REGION  == 43   ~ "Pampeana",  
                                 REGION  == 44   ~ "Patagonica"))

ocupados_2024_t3_preca_agrav <- ocupados_2024_t3_preca_agrav %>% 
    mutate(precariedad_agravada = ifelse (tamanio.establec == "Pequeño" | multiempleo== "Multiempleo", "sí", "no"))

          
precariedad_agravada <- calculate_tabulates(base = ocupados_2024_t3_preca_agrav, x = "precariedad_agravada", y=
"REGION", weights = "PONDERA", add.totals="col")


Preca_agrav <- data.frame(
  Cuyo = c(103470, 274395),
  Gran_Buenos_Aires = c(942950, 1996493),
  Nordeste = c(62987, 168537),
  Noroeste = c(159116, 382322),
  Pampeana = c(298545, 841982),
  Patagonica = c(29524, 80194),
  Total = c(1596592, 3743923)
)

tasa_agrav <- round(Preca_agrav[2, ] / (Preca_agrav[1, ] + Preca_agrav[2, ]) * 100, 2)


tasa_agrav

Preca_agrav <- rbind(Preca_agrav, tasa_agrav)

rownames(Preca_agrav) <- c("Sin precariedad agravada", "Con precariedad agravada", "Tasa de precariedad agravada")

Preca_agrav_regional <- Preca_agrav %>% slice(3)

Preca_agrav_regional


## Guardamos la tabla con kable


Tabla_precariedad_agrav_regiones <- kable(Preca_agrav_regional, format = "html", caption = "Tabla 12: Precariedad agravada regional", align = 'c')

save_html(Tabla_precariedad_agrav_regiones, file = "Tabla_precariedad_agravada_regiones.html")

writeLines(as.character(Tabla_precariedad_agrav_regiones), "tabla_clasificacion12.html")

Tabla_precariedad_agrav_regiones


```

### Cruces por sexo, edad y nivel educativo

Finalmente, analizamos las tasas de precariedad según sexo, grupo etario y nivel educativo.

Primero, al contemplar la variable sexo advertimos una mayor tasa de precariedad entre las ocupadas mujeres (45.1%) que entre los varones (42.2%), lo cual a su vez se refleja en mayores índices de precariedad leve y media, en tanto los varones presentan una tasa de precariedad severa algo mayor que las mujeres (2.9% y 1.8%, respectivamente).

"Tabla_precariedad_sexo.html"

"graf_preca_sexo.png"

```{r}
#SEGUN SEXO

ocupados_2024_t3_precarios_sexo <- ocupados_2024_t3_indicadores_prec_SIGNOS %>% 
  group_by(Sexo, signos.precariedad) %>% 
  summarise(Poblacion = sum(PONDERA)) %>% ungroup()

ocupados_2024_t3_precarios_sexo

proporciones_precariedad_sexo <- ocupados_2024_t3_precarios_sexo %>% group_by(Sexo)  %>% 
  summarise(proporcion_precarios = sum(Poblacion [signos.precariedad > 0]) / sum(Poblacion),
            precariedad_leve = sum(Poblacion[signos.precariedad == 1]) / sum(Poblacion),
            precariedad_media = sum(Poblacion[signos.precariedad == 2]) / sum(Poblacion),
            precariedad_severa = sum(Poblacion[signos.precariedad == 3]) / sum(Poblacion))

proporciones_precariedad_sexo

##para expresarlo en porcentajes 
proporciones_precariedad_sexo_x100 <- proporciones_precariedad_sexo %>%
  mutate(proporcion_precarios = round (proporcion_precarios * 100, 1), precariedad_leve = round (precariedad_leve * 100,1), precariedad_media = round(precariedad_media * 100, 1), precariedad_severa = round (precariedad_severa * 100, 1))

proporciones_precariedad_sexo_x100

##guardamos tabla con kabel

Tabla_prop_precariedad_sexo <- kable(proporciones_precariedad_sexo_x100, format = "html", caption = "Tabla 13: Precariedad según sexo", align = 'c')

save_html(Tabla_prop_precariedad_sexo, file = "Tabla_precariedad_sexo.html")

writeLines(as.character(Tabla_prop_precariedad_sexo), "tabla_clasificacion13.html")

Tabla_prop_precariedad_sexo

##primero pasamos la tabla a modo largo con pivot longer

proporciones_precariedad_sexo_x100_long <- proporciones_precariedad_sexo_x100 %>%  pivot_longer(cols = starts_with("pr"),
               names_to = "variable",
               values_to = "valor")

print(proporciones_precariedad_sexo_x100_long)


graf_preca_sexo <- ggplot(proporciones_precariedad_sexo_x100_long, aes(x = Sexo, y = valor, fill = variable)) +
  geom_bar(stat = "identity", position = "dodge") +
  geom_text(aes(label = round(valor, 1)), vjust = -0.5) +
  labs(title = "Indices de precariedad según sexo. Total de ocupados, Argentina, 3er trimestre 2024", 
       x = "Sexo", 
       y = "% precariedad") +
  theme_minimal()

graf_preca_sexo

ggsave("graf_preca_sexo.png", width = 8, height = 6)
```

Ahora bien, la incidencia de la precariedad según grupo etario nos permite reconocer la gravedad de dicha condición especialmente en la población más joven de la PEA, dado que la fracción de adultos jóvenes alcanza una proporción de 65.3%, más de veinte puntos superior a la media. A su vez, esta diferencia se acrecienta en las tasas de precariedad media y severa, donde duplica a los valores de la población adulta entre 26 y 65 años.

"Tabla_precariedad_edad.html"

"graf_preca_edades.png"

```{r}

##SEGUN GRUPOS ETARIOS

ocupados_2024_t3_precarios_grupoet <- ocupados_2024_t3_indicadores_prec_SIGNOS %>% 
  group_by(Grupos_Etarios, signos.precariedad) %>%
  summarise(Poblacion = sum(PONDERA)) %>% ungroup()

ocupados_2024_t3_precarios_grupoet

## calculamos ahora las proporciones de esto:

proporciones_precariedad_grupoet <- ocupados_2024_t3_precarios_grupoet %>% group_by(Grupos_Etarios)  %>% 
  summarise(proporcion_precarios = sum(Poblacion [signos.precariedad > 0]) / sum(Poblacion),
            precariedad_leve = sum(Poblacion[signos.precariedad == 1]) / sum(Poblacion),
            precariedad_media = sum(Poblacion[signos.precariedad == 2]) / sum(Poblacion),
            precariedad_severa = sum(Poblacion[signos.precariedad == 3]) / sum(Poblacion))

proporciones_precariedad_grupoet

##para expresarlo en porcentajes 
proporciones_precariedad_grupoet_x100 <- proporciones_precariedad_grupoet %>%
  mutate(proporcion_precarios = round (proporcion_precarios * 100, 1), precariedad_leve = round (precariedad_leve * 100,1), precariedad_media = round(precariedad_media * 100, 1), precariedad_severa = round (precariedad_severa * 100, 1))

proporciones_precariedad_grupoet_x100

##guardamos tabla con kabel


Tabla_prop_precariedad_edad <- kable(proporciones_precariedad_grupoet_x100, format = "html", caption = "Tabla 14: Precariedad según grupos etarios", align = 'c')

save_html(Tabla_prop_precariedad_edad, file = "Tabla_precariedad_edad.html")
writeLines(as.character(Tabla_prop_precariedad_edad), "tabla_clasificacion14.html")

Tabla_prop_precariedad_edad

##primero pasamos la tabla a modo largo con pivot longer

proporciones_precariedad_GE_100_long <- proporciones_precariedad_grupoet_x100 %>%  pivot_longer(cols = starts_with("pr"),
               names_to = "variable",
               values_to = "valor")

print(proporciones_precariedad_GE_100_long)


graf_preca_edades <- ggplot(proporciones_precariedad_GE_100_long, 
                            aes(x = Grupos_Etarios, y = valor, fill = variable)) +
  geom_bar(stat = "identity", position = position_dodge(width = 0.8)) +
  geom_text(aes(label = round(valor, 1)), 
            position = position_dodge(width = 0.8), 
            vjust = -0.3, 
            size = 3.5, 
            angle = 30) +
  ggtitle("Índices de precariedad según grupo etario\n",
          "Total de ocupados, Argentina, 3er trimestre 2024") +
  theme_minimal() +
  theme(plot.title = element_text(hjust = 0.5, size = 14, face = "bold"), 
        plot.subtitle = element_text(hjust = 0.5, size = 12),
        axis.text.x = element_text(angle = 45, hjust = 1))

print(graf_preca_edades)



graf_preca_edades

ggsave("graf_preca_edades.png", width = 8, height = 6)
```

Finalmente, la consideración del nivel educativo muestra una cierta correlación entre nivel educativo alcanzado y tasas de precariedad, las cuales resultan especialmente bajas entre quienes completaron estudios superiores, tanto en la precariedad general (25.7%) como en la severa, donde tiende a reducirse significativamente (0.5%) respecto del resto.

"Tabla_precariedad_NE.html"

"graf_preca_NE.png"

```{r}

###SEGUN NIVEL EDUCATIVO


ocupados_2024_t3_precarios_NE <- ocupados_2024_t3_indicadores_prec_SIGNOS %>% 
  group_by(Nivel_Educativo, signos.precariedad) %>% 
  summarise(Poblacion = sum(PONDERA)) %>% ungroup()

ocupados_2024_t3_precarios_NE

## calculamos ahora las proporciones de esto:

proporciones_precariedad_NE <- ocupados_2024_t3_precarios_NE %>% group_by(Nivel_Educativo)  %>% 
  summarise(proporcion_precarios = sum(Poblacion [signos.precariedad > 0]) / sum(Poblacion),
            precariedad_leve = sum(Poblacion[signos.precariedad == 1]) / sum(Poblacion),
            precariedad_media = sum(Poblacion[signos.precariedad == 2]) / sum(Poblacion),
            precariedad_severa = sum(Poblacion[signos.precariedad == 3]) / sum(Poblacion))

proporciones_precariedad_NE

##para expresarlo en porcentajes 
proporciones_precariedad_NE_x100 <- proporciones_precariedad_NE %>%
  mutate(proporcion_precarios = round (proporcion_precarios * 100, 1), precariedad_leve = round (precariedad_leve * 100,1), precariedad_media = round(precariedad_media * 100, 1), precariedad_severa = round (precariedad_severa * 100, 1))

proporciones_precariedad_NE_x100

##guardamos tabla con kabel


Tabla_prop_precariedad_NE <- kable(proporciones_precariedad_NE_x100, format = "html", caption = "Tabla 15: Precariedad según nivel educativo", align = 'c')

save_html(Tabla_prop_precariedad_NE, file = "Tabla_precariedad_NE.html")

writeLines(as.character(Tabla_prop_precariedad_NE), "tabla_clasificacion15.html")

Tabla_prop_precariedad_NE

##primero pasamos la tabla a modo largo con pivot longer

proporciones_precariedad_NE_x100_long <- proporciones_precariedad_NE_x100 %>%  pivot_longer(cols = starts_with("pr"),
               names_to = "variable",
               values_to = "valor")

print(proporciones_precariedad_NE_x100_long)


graf_preca_NE <- ggplot(proporciones_precariedad_NE_x100_long, aes(x = Nivel_Educativo, y = valor, fill = variable)) +
  geom_bar(stat = "identity", position = "dodge") +
  geom_text(aes(label = round(valor, 1)), vjust = -0.5) +
  labs(title = "Indices de precariedad según nivel educativo. Total de ocupados, Argentina, 3er trimestre 2024", 
       x = "Nivel educativo", 
       y = "% precariedad") +
  theme_minimal()

graf_preca_NE

ggsave("graf_preca_NE.png", width = 8, height = 6)
```

## Conclusiones

El mercado de trabajo se muestra fuertemente influido por el nivel de instrucción, encontrándose dos grandes umbrales en la educación secundaria y superior completas. Si bien la tasa de desocupación es relativamente baja en promedio, afecta especialmente al grupo de adultos más jóvenes, donde llega a triplicar los valores de otras franjas etarias. Asimismo, se muestra una marcada brecha de género en perjuicio de las mujeres respecto de la tasa de desocupación, más allá de las diferencias regionales en esta tasa, que en algunas regiones (Noroeste y Cuyo) se acerca a valores de pleno empleo.

En cuanto a la condición precaria, existen diferencias entre regiones que se verifican a partir de considerar los distintos niveles de precariedad, aunque no resultan muy marcadas. Sí se evidencian brechas de género, siendo las mujeres más afectadas por las tasas de precariedad leve y media, en tanto los varones alcanzan valores algo superiores de precariedad severa.

Los factores de agravamiento considerados, por su parte, afectan a la gran mayoría de quienes se encuentran en condición de precariedad más allá de algunas leves diferencias regionales.

Por último, es destacable que también respecto de la precariedad es el grupo de adultos jóvenes el más afectado por ella en todas sus variantes de medición (leve, media y severa) con valores sensiblemente más altos respecto del resto de las franjas etarias.
